最高法院刑事判決　　　　　　九十四年度台上字第六五五四號
　　上　訴　人　甲○○
　　　　　　　　　　　　信義巷.
上列上訴人因業務過失致人於死案件，不服台灣高等法院高雄分
院中華民國九十二年三月二十日第二審判決（九十二年度交上訴
字第一二號，起訴案號：台灣高雄地方法院檢察署九十年度偵續
字第一二號），提起上訴，本院判決如下：
    主  文
原判決撤銷，發回台灣高等法院高雄分院。
    理  由
本件原判決認定上訴人甲○○平日以駕駛大貨車載運貨物為業，
係從事業務之人，於民國八十九年四月八日下午，駕駛二Ｋ－四
八０號營業大貨車，沿高雄縣岡山鎮○○路東往西方向行駛，於
同日十八時許途經該路前洲高幹五十九號電桿附近，本應注意行
車速度應依標誌或標線，及汽車在雙向四車道行駛時，大型汽車
除超越同一車道之前車或準備左轉彎外，不得在內側車道行駛之
規定，且當時天氣晴朗、日間自然光線視距良好、柏油路面乾燥
、無障礙或其他缺陷，而依其智識、能力等情狀，又無不能注意
之情形，乃竟未注意該處大型車時速不得超過四十公里，而貿然
以時速約五十公里之速度行進，且違規行駛在內側車道。適有蔡
慶霖駕駛之Ｄ八－八三三二號自用小客車，亦未注意遵守速限及
車道限制之安全規則，沿同路段西往東方向以六十公里以上之速
度，超越前方由黃明長所駕駛之Ｊ四－八七八二號自用小貨車，
逆向侵入上訴人所行車道，上訴人煞閃不及，致二車相撞，蔡慶
霖當場因顱骨挫裂引發腦挫傷死亡等情。因而維持第一審論處上
訴人從事業務之人，因業務上之過失致人於死罪刑。固非無見。
惟查：(一)、刑法上之過失犯，其過失行為與結果間，在客觀上有
相當因果關係始得成立。所謂相當因果關係，係指依經驗法則，
綜合行為當時所存在之一切事實，為客觀之事後審查，認為在一
般情形下，有此環境，有此行為之同一條件，均可發生同一之結
果者，則該條件即為發生結果之相當條件，行為與結果即有相當
之因果關係。反之，若在一般情形下，有此同一條件存在，而依
客觀之審查，認為不必皆發生此結果者，則該條件與結果並不相
當，不過為偶然之事實而已，其行為與結果間即無相當因果關係
。原判決固認上訴人違規超速（此部分詳後述）及行駛於內車道
，有違反行車安全規則之事實（見原判決第二頁第四、五行、第
四頁倒數第四至六行、第五頁第三、四行），但據目擊證人黃明
長指稱：蔡慶霖駕駛自小客車蛇行，自伊行駛於外車道之自小貨
車後面，超速超車，駛入內車道，撞上行駛於對向內車道之上訴
人所駕營業大貨車（見警卷第六頁背面），台灣省高屏澎區行車
事故鑑定委員會及台灣省車輛行車事故鑑定委員會鑑定結果，均
認「蔡慶霖駕駛小客車，超車失控，侵入來車道，為肇事原因」
，後者並認「甲○○無肇事因素」，僅其「駕駛營大貨車超速行
駛，與行駛內側車道」有違規定而已，有該二鑑定意見函在案可
稽（見八十九年度偵字第八一一二號卷第二十三、二十四、三十
二頁），似謂上訴人之違規與蔡慶霖之車禍死亡間，不具有相當
因果關係。原判決不採該二鑑定意見，逕認上訴人之行為與蔡慶
霖之死亡間具有相當因果關係，卻未說明此部分認定之理由，難
認無判決理由未備之違失。(二)、證據雖已調查，而其內容尚未明
瞭者，即與未經調查無異，如逕行判決，仍屬應於審判期日調查
之證據而未予調查之違法。又被告之自白，不得作為有罪判決之
唯一證據，仍應調查其他必要之證據，以察其是否與事實相符，
此觀刑事訴訟法第一百五十六條第二項規定自明。故如未調查被
告之自白是否確與事實相符，即逕採為認定事實之唯一證據，自
屬於法有違。原判決既認財團法人成大研究發展基金會依憑上訴
人所駕營業大貨車之煞車痕及刮地痕相對距離，推估上訴人車速
達每小時六十點九至六十一點六公里，卻未敘明其推論之理由，
尚難遽予採信（見原判決第三頁倒數第一至三行、第四頁第一至
五行），乃僅依上訴人所供其時速約五十公里之自白，作為認定
違規超速之依據（見原判決第四頁第六行）。微論以該自白作為
認定事實之唯一依據，於法已有違誤，且就卷附道路交通事故調
查報告表所示，上訴人之車在遺有油污、碎片之地上，並無留下
任何煞車痕或刮地痕，而係經過一相當距離後，始見其車右後輪
呈九點五公尺、左後輪呈十點四公尺之煞車痕，至刮地痕則係蔡
慶霖之自小客車所造成（見警卷第十頁），則上訴人之車在車禍
發生之前及甫撞車之初，是否根本未煞車？上訴人在此之前，是
否已盡注意車前狀況之義務？該煞車痕有無交通部所定「一般公
路汽車煞車距離、行車速度對照表」之適用？上揭基金會之推算
理論基礎何在？本件既有不同之鑑定意見，攸關公平正義之維護
，原審未予根究明白，遽行判決，不無證據調查未盡之違失。以
上，或為上訴意旨所指摘，或屬本院得依職權調查之事項，應認
原判決具有撤銷發回更審之原因。
據上論結，應依刑事訴訟法第三百九十七條、第四百零一條，判
決如主文。
中　　華　　民　　國　九十四　年　 十一 　月　二十四　日
　　　　　　　　　　　最高法院刑事第九庭
                          審判長法官  張　淳　淙
                                法官  張　春　福
                                法官  呂　丹　玉
                                法官  洪　昌　宏
                                法官  蔡　彩　貞
      本件正本證明與原本無異
                                      書  記  官
中　　華　　民　　國　九十四　年　 十一 　月　二十九　日
                                                      Ｌ
